---
title: "Latihan Praktikum Pekan 6"
author: "Zaid Faidhu Rabbani - M0501261087"
format:
  html:
    toc: true
    toc-location: left
    toc-title: "Daftar Isi"
    toc-depth: 3
    number-sections: false
    theme: flatly
    css: custom.css
    highlight-style: github
    code-fold: false
    code-tools: false
    smooth-scroll: true
    fig-align: center
    fig-cap-location: bottom
    df-print: paged
    embed-resources: true
    toc-expand: 1
    code-copy: true
    code-overflow: wrap
    fig-width: 7
    fig-height: 5
editor: visual
---

## 1. Buat Fungsi `range_data()`

$$R=max(x)-min(x)$$

Gunakan data

`x <- c(10,12,15,18,20)`

```{r}
range_data <- function(x) {
  rentang = max(x)-min(x)
  return(rentang)
}

x <- c(10, 12, 15, 18, 20)
range_data(x)
```

## 2. Buat Fungsi `nilai_tengah()`

Menghitung nilai tengah antara nilai minimum dan maksimum

$$T= max(x)+min(x)/2   $$

```{r}
nilai_tengah <- function(x){
  t = (max(x)+min(x))/2
  return(t)
}

x <- c(8, 12, 15, 20, 25)
nilai_tengah(x)
```

## 3. Buat Fungsi `cv_data()`

```{r}
cv_data <- function(x, na.rm = FALSE){
  cv = (sd(x, na.rm = na.rm)/mean(x, na.rm = na.rm))*100
  return(cv)
}

x <- c(10, 15, NA, 20, 25)

a <- cv_data(x)
b <- cv_data(x, na.rm = TRUE)

a
b
```

## 4. Buat Fungsi `ringkasan_data()`

```{r}
ringkasan_data <- function(x,...) {
  list(
    "mean" = mean(x, ...),
    "std.dev" = sd(x, ...),
    "minimum" = min(x, ...),
    "maximum" = max(x, ...)
  )
}

x <- c(10, 15, NA, 20, 25, 30)
ringkasan_data(x, na.rm = TRUE)

```

## 5. Gunakan fungsi `tryCatch()`

```{r}
data_list <- list(
  A = c(5, 10, 15),
  B = c(20, 25, 30),
  C = "data salah",
  D = c(35, 40, 45)
)

safe_sd <- function(x) {
  tryCatch(
    sd(x),
    error = function(e) NA
  )
}

lapply(data_list, safe_sd)
```

- **Kelompok mana yang menghasilkan `NA`?**

> Kelompok yang menghasilkan nilai `NA` adalah kelompok `c`, karena isi dari kelompok `c` berupa string, bukan angka, sehingga standar deviasi gagal dihitung

- **Mengapa kelompok lain tetap dapat diproses?**

> Kelompok yang lain tetap diproses karena isinya berupa vektor numerik yang valid, jadi standar deviasi tetap dapat dihitung tanpa eror

- **Apa fungsi `tryCatch()` pada contoh tersebut?**

> `tryCatch()` berfungsi sebagai penanganan eror dalam menjadi `sd(x)`, jika berhasil maka nilai dikembalikan sesuai, namun jika terjadi eror dalam menjalankan `sd(x)`, program tetap berjalan, namun nilai yang dikembalikan adalah `NA`.

## 6. Buat fungsi `buat_penambah()`

```{r}
buat_penambah <- function(k) {
  function(x) {
    x + k
  }
}

tambah5 <- buat_penambah(5)
tambah10 <- buat_penambah(10)

a <- tambah5(20)
b <- tambah10(20)

a
b
```

- **Berapa hasil `tambah5(20)` dan `tambah10(20)`?**

> `tambah5(20) = 25` dan `tambah10(20) = 30`

- **Mengapa `tambah5()` masih mengetahui bahwa nilai `k = 5`?**

> Karena saat `tambah5 <- buat_penambah(5)` dijalankan, fungsi yang dihasilkan **menyimpan** nilai `k = 5` di "memorinya sendiri". Jadi walaupun `buat_penambah()` sudah selesai dijalankan, `tambah5` tetap ingat bahwa `k`-nya adalah 5. Begitu juga `tambah10` punya memori sendiri dengan `k = 10`. Keduanya tidak saling tertukar.

- **Konsep apa yang menjelaskan kemampuan fungsi tersebut untuk tetap mengingat nilai `k`?**

> Konsepnya disebut closure, dimana merupakan kemampuan sebuah fungsi untuk "mengingat" nilai variabel dari lingkungan tempat ia dibuat, meskipun fungsi luarnya sudah selesai dijalankan.
